ACORDAO-COMPLETO-2526912

ACÓRDÃO 1577/2022 ATA 7/2022 - PRIMEIRA CÂMARA

VISTOS, relatados e discutidos estes autos de tomada de contas especial instaurada pela Fundação Nacional de Saúde - Funasa, em razão da impugnação parcial de despesas relativas ao Convênio 927/1999.
ACORDAM os Ministros do Tribunal de Contas da União, reunidos em Sessão da Primeira Câmara, ante as razões expostas pelo Relator, em:
9.1. expedir quitação ao Sr. Manoel Mariano de Sousa (XXX.881.043-XX) , ante o recolhimento da multa que lhe fora imputada por meio do item 9.5 do Acórdão 5996/2014-TCU-Primeira Câmara, nos termos do art. 27 da Lei 8.443/92 c/c o art. 218 do RI/TCU;
9.2. com fundamento nos arts. 1º, inciso I, 16, inciso III, alíneas "b" e "c", da Lei 8.443/1992 c/c os arts. 19 e 23, inciso III, da mesma Lei, e com arts. 1º, inciso I, 209, inciso III, 210 e 214, inciso III, do Regimento Interno do TCU, julgar irregulares as contas do município de Barra do Corda/MA (06.769.798/0001-17) , condenando-o ao pagamento das quantias a seguir especificadas, com a fixação do prazo de quinze dias, a contar da notificação, para comprovar, perante este Tribunal (art. 214, inciso III, alínea "a", do Regimento Interno) , o recolhimento da dívida aos cofres da Fundação Nacional de Saúde, atualizada monetariamente e acrescida dos juros de mora, calculados a partir das datas discriminadas, até a data do efetivo recolhimento, na forma prevista na legislação em vigor:
	VALOR ORIGINAL (R$) 
	DATA DA OCORRÊNCIA

	4.517,04
	31/8/2000

	10.000,00
10.991,50
	30/9/2000
31/10/2000

9.3. dar ciência aos interessados; e
9.4. encaminhar o processo à Secretaria de Gestão de Processos - Seproc/Secef para a adoção das providências a seu cargo.

Tomada de contas especial instaurada em razão da impugnação parcial de despesas relativas ao convênio celebrado com o município de Barra do Corda/MA que teve como objeto desenvolver ações de saúde em áreas indígenas.

Primeira Câmara

Prefeitura Municipal de Barra do Corda - MA.

3. Interessados/Responsáveis:
3.1. Interessado: Ministério da Saúde.
3.2. Responsáveis: Manoel Mariano de Sousa (XXX.881.043-XX); Prefeitura Municipal de Barra do Corda - MA (06.769.798/0001-17); Raimundo Avelar Sampaio Peixoto (XXX.128.874-XX)..

13.1. Ministros presentes: Walton Alencar Rodrigues (Presidente), Vital do Rêgo e Jorge Oliveira.
13.2. Ministro-Substituto convocado: Augusto Sherman Cavalcanti (Relator).

AUGUSTO SHERMAN

Adoto como relatório pronunciamento da Assessoria da Secretaria de Controle Externo de Tomada de Contas Especial (peça 145) , cuja proposta de encaminhamento contou com a anuência do titular da unidade técnica (peça 146) e da representante do Ministério Público junto ao TCU (peça 147) :
	"Cuidam os autos de tomada de contas especial instaurada pela Fundação Nacional de Saúde - Funasa, em desfavor inicialmente do Sr. Raimundo Avelar Sampaio, ex-prefeito municipal de Barra do Corda/MA, período de gestão de 2001 a 2004 (peça 3, p.71) em razão da impugnação parcial de despesas relativas ao Convênio 927/1999 (SIAFI 383224) , que teve como objeto desenvolver ações de saúde em áreas indígenas nos territórios: Cana Brava Guajajara, Canela, Porquinhos, Geralda Toco Preto, Rodeador e Lagoa Comprida, por meio de equipe multidisciplinar, agentes indígenas de saúde, adequação de infraestrutura das unidades de saúde e poços artesianos, assim como assistência integral à saúde desses povos, conforme plano de trabalho, peça 1, p. 10.
2.	O Tribunal, por meio do Acórdão 5996/2014-TCU-Primeira Câmara, manifestou-se em relação ao mérito da tomada de contas especial da seguinte maneira (peça 47) :
ACORDAM os Ministros do Tribunal de Contas da União, reunidos em Sessão da Primeira Câmara, ante as razões expostas pelo Relator, em:
9.1. considerar o Sr. Raimundo Avelar Sampaio Peixoto (CPF XXX.128.874-XX) , o Sr. Manoel Mariano de Sousa (CPF XXX.881.043-XX) e o Município de Barra do Corda/MA (CNPJ 06.769.798/0001-17) revéis, de acordo com o § 3º, inciso IV, do art. 12, da Lei 8.443, de 16 de julho de 1992;
9.2. julgar irregulares as contas do Sr. Raimundo Avelar Sampaio Peixoto (CPF: XXX.128.874-XX) , nos termos dos arts. 1º, inciso I, e art. 16, inciso III, alíneas "b" e "c", da Lei 8.443, de 16 de julho de 1992, c/c os arts. 19, caput, e 23, inciso III, da mesma Lei, e com os arts. 1º, inciso I, e art. 209, incisos II, e art. 210 e 214, inciso III, do Regimento Interno/TCU, e condená-lo ao pagamento da quantia a seguir especificada, com a fixação do prazo de quinze dias, a contar da notificação, para comprovar, perante o Tribunal (art. 214, inciso III, alínea "a", do Regimento Interno/TCU) , o recolhimento da dívida aos cofres da Fundação Nacional de Saúde, atualizada monetariamente e acrescida dos juros de mora, calculados a partir das datas discriminadas até a do recolhimento, na forma prevista na legislação em vigor:
Quantificação do débito:
	VALOR ORIGINAL (R$) 
	DATA DA OCORRÊNCIA

	1.298,86
	28/2/2001

	18.313,49
	28/2/2001

9.3. aplicar ao Sr Raimundo Avelar Sampaio Peixoto (CPF: XXX.128.874-XX) a multa prevista nos arts. 19, caput, e art. 57 da Lei 8.443/1992 c/c o art. 267 do Regimento Interno, no valor de R$ 5.000,00 (cinco mil reais) , fixando-lhe o prazo de quinze dias, a contar da notificação, para comprovar, perante o Tribunal (artigo 214, inciso III, alínea "a", do Regimento Interno/TCU) , o recolhimento da dívida ao Tesouro Nacional, atualizadas monetariamente desde a data do presente Acórdão até a do efetivo recolhimento, se forem pagas após o vencimento, na forma da legislação em vigor;
9.4. julgar irregulares as contas do Sr. Manoel Mariano de Sousa (CPF: XXX.881.043-XX) , nos termos dos arts. 1º, inciso I, e art. 16, inciso III, alíneas "b"e "c", da Lei 8.443, de 16 de julho de 1992, c/c os arts. 19, caput, e 23, inciso III, da mesma Lei, e com os arts. 1º, inciso I, e art. 209, incisos II e III, e art. 210 e 214, inciso III, do Regimento Interno/TCU;
9.5. aplicar ao Sr. Manoel Mariano de Sousa (CPF: XXX.881.043-XX) , a multa prevista no inciso III do artigo 58 da citada Lei, c/c o art. 268, inciso III, do Regimento Interno/TCU, no valor de R$ 5.000,00 (cinco mil reais) , fixando-lhe o prazo de quinze dias, a contar da notificação, para que comprove, perante o Tribunal, nos termos do art. 214, inciso III, alínea "a", do Regimento Interno/TCU, o recolhimento da referida quantia aos cofres do Tesouro Nacional, atualizada monetariamente, desde a data do Acórdão até a do efetivo recolhimento, se for paga após o vencimento, na forma da legislação em vigor;
	9.6. com fundamento no art. 12, inciso IV, §§ 1º e 2º, da Lei nº 8.443/92, c/c/ o art. 202, inciso IV, §§2º e 3º, do Regimento Interno, fixar novo e improrrogável prazo de quinze dias para que o Município de Barra do Corda/MA (CNPJ: 06.769.798/0001-17) comprove, perante o Tribunal, o recolhimento das importâncias abaixo relacionadas, atualizadas monetariamente a partir das datas indicadas, aos cofres do Fundo Nacional de Saúde - FNS:
Quantificação do débito:
	VALOR ORIGINAL (R$) 
	DATA DA OCORRÊNCIA

	4.517,04
	31/8/2000

	10.000,00
10.991,50
	30/9/2000
31/10/2000

9.7. dar ciência ao Município de Barra do Corda/MA de que o recolhimento tempestivo do débito, atualizado monetariamente, sanará o processo e implicará o julgamento das contas pela regularidade com ressalva, nos termos do art. 12, §§ 1º e 2º, da Lei nº 8.443/92 c/c o art. 153, §§ 4º e 5º, do RI/TCU;
9.8. autorizar, desde logo, nos termos do art. 28, inciso II, da Lei 8.443/1992, a cobrança judicial das dívidas, caso não atendida as notificações;
9.9. remeter cópia dos presentes autos à Procuradoria da República no Estado do Maranhão, para ajuizamento das ações civis e penais que entender cabíveis, com fundamento no art. 129. Inciso III, da Constituição da República e no art. 16, § 3º, da Lei 8.443/1992 c/c o art. 209, § 7º, do Regimento Interno do TCU;
9.10. dar ciência a Fundação Nacional de Saúde da inexistência, injustificável, das respectivas evidências que fundamentam as irregularidades do seu processo de TCE 25100.008.388/2005-11, relativo à tomada de contas especial, instaurada para apuração da aplicação irregular dos recursos repassados mediante o Convênio 927/1999, conforme descrito no Oficio 2572/2012-TCU/SECEX-MA, de 21/9/21012, contrariando assim o disposto no inciso III, § 1º do art. 5º da Instrução Normativa - TCU 71, de 28 de novembro de 2012.
3.	O Acórdão 5996/2014-TCU-Primeira Câmara foi retificado pelo de nº 7553/2015-TCU-1ª Câmara, nos seguintes termos (peça 84) :
Os Ministros do Tribunal de Contas da União, reunidos em Sessão da 1ª Câmara, ACORDAM, por unanimidade, com fundamento nos art. 143, inciso V, alínea "d", do Regimento Interno do Tribunal de Contas da União, c/c o Enunciado nº 145 da Súmula de Jurisprudência predominante do Tribunal, em retificar, por inexatidão material, o Acórdão 5996/2014-TCU-Primeira Câmara, prolatado na Sessão de 7/10/2014, Ata nº 36/2014, relativamente ao item 9, onde se lê "Raimundo Avelar Sampaio", leia-se " Raimundo Avelar Sampaio Peixoto", e ao subitem 9.6, onde se lê "aos cofres do Fundo Nacional de Saúde - FNS", leia-se "aos cofres da Fundação Nacional de Saúde", mantendo-se os demais termos do Acórdão ora retificado, de acordo com os pareceres emitidos nos autos, e adotar a medida a seguir: 
 (...) 
	1.8. Determinações/Recomendações/Orientações:
1.8.1. determinar à Secex/MA que dê ciência ao Município de Barra do Corda/MA de que o recolhimento tempestivo do débito (subitem 9.6 do Acórdão 5996/2014-TCU-Primeira Câmara) aos cofres da Fundação Nacional de Saúde, atualizado monetariamente, sanará o processo e implicará o julgamento das contas pela regularidade com ressalva, nos termos do art. 12, §§ 1º e 2º, da Lei no 8.443/92 c/c o art. 153, §§ 4º e 5º, do RI/TCU.
4.	Consta da peça 79, documentação comprobatória do recolhimento da multa aplicada ao Sr. Manoel Mariano de Sousa pelo item 9.5 do Acórdão 5996/2014-TCU-Primeira Câmara. Dessa forma, será proposto ao Tribunal a expedição de quitação do débito, nos termos do art. 27 da Lei 8.443/92 c/c o art. 218 do RI/TCU.
5.	Por outro lado, transcorrido o prazo a que se refere o item 9.6 do Acórdão 5996/2014-TCU-Primeira Câmara, o município de Barra do Corda/MA quedou-se inerte e não promoveu o recolhimento do débito que lhe foi imputado.
6.	Em razão do relatado no item anterior, será sugerido ao Tribunal que, com fundamento nos arts. 1º, inciso I, 16, inciso III, alíneas "b" e "c" da Lei 8.443/1992 c/c os arts. 19 e 23, inciso III, da mesma lei, e com arts. 1º, inciso I, 209, inciso III, 210 e 214, inciso III, do Regimento Interno do TCU, se manifeste pela irregularidade das contas do município de Barra do Corda, condenando-o ao pagamento das quantias  especificadas no subitem 9.6 do Acórdão 5996/2014-TCU-Primeira Câmara (vide item 2 acima) , com a fixação do prazo de quinze dias, a contar da notificação, para comprovar, perante este Tribunal (art. 214, inciso III, alínea "a", do Regimento Interno) , o recolhimento da dívida aos cofres da Fundação Nacional de Saúde, atualizada monetariamente e acrescida dos juros de mora, calculados a partir das datas discriminadas, até a data do efetivo recolhimento, na forma prevista na legislação em vigor.
7.	Em face do exposto, submetemos o presente processo à consideração superior, para posterior envio ao Relator, via MPTCU, com as seguintes propostas:
a) expedir quitação do débito a que se refere o item 9.5 do Acórdão 5996/2014-TCU-Primeira Câmara imputado ao Sr. Manoel Mariano de Sousa (XXX.881.043-XX) , nos termos do art. 27 da Lei 8.443/92 c/c o art. 218 do RI/TCU; 
b) com fundamento nos arts. 1º, inciso I, 16, inciso III, alíneas "b" e "c", da Lei 8.443/1992 c/c os arts. 19 e 23, inciso III, da mesma lei, e com arts. 1º, inciso I, 209, inciso III, 210 e 214, inciso III, do Regimento Interno do TCU, julgar irregulares as contas do município de Barra do Corda (06.769.798/0001-17) , condenando-o ao pagamento das quantias a seguir especificadas, com a fixação do prazo de quinze dias, a contar da notificação, para comprovarem, perante este Tribunal (art. 214, inciso III, alínea "a", do Regimento Interno) , o recolhimento da dívida aos cofres da Fundação Nacional de Saúde, atualizada monetariamente e acrescida dos juros de mora, calculados a partir das datas discriminadas, até a data do efetivo recolhimento, na forma prevista na legislação em vigor:
	VALOR ORIGINAL (R$) 
	DATA DA OCORRÊNCIA

	4.517,04
	31/8/2000

	10.000,00
10.991,50
	30/9/2000
31/10/2000

c) encaminhar o processo à Secretaria de Gestão de Processos - Seproc/Secef para a adoção das providências a seu cargo."
É o relatório.

Leandro Morais Sampaio Peixoto, representando Raimundo Avelar Sampaio Peixoto; Nascimento Alves Paulino (15194/OAB-DF) e José Jerônimo Duarte Júnior (5302/OAB-MA), representando Manoel Mariano de Sousa; Nicomedes Olimpio Jansen Júnior (8224/OAB-MA), representando Prefeitura Municipal de Barra do Corda - MA.

Procuradora-Geral Cristina Machado da Costa e Silva.

TOMADA DE CONTAS ESPECIAL. CONVÊNIO. RECURSOS DO FUNDO NACIONAL DE SAÚDE. NÃO COMPROVAÇÃO DA BOA E REGULAR APLICAÇÃO DE PARTE DOS RECURSOS REPASSADOS AO MUNICÍPIO. CITAÇÃO. REVELIA DOS RESPONSÁVEIS. DÉBITO. MULTA. FIXAÇÃO DE NOVO E IMPRORROGÁVEL PRAZO PARA O RECOLHIMENTO DA DÍVIDA DO ENTE FEDERADO. RECOLHIMENTO DO DÉBITO REFERENTE À MULTA DO ITEM 9.5 DO ACÓRDÃO 5.996/2014-1ª CÂMARA. QUITAÇÃO. NÃO RECOLHIMENTO DO DÉBITO PELO ENTE FEDERADO. CONTAS IRREGULARES. DÉBITO. CIÊNCIA.

TOMADA DE CONTAS ESPECIAL (TCE)

Secretaria de Controle Externo de Tomada de Contas Especial (SecexTCE).

Atuo nestes autos com fundamento no art. 27-A da Resolução-TCU 175/2005, tendo em vista ter sido designado, por meio da Portaria-TCU 13-SEAE, de 15/3/2022, substituto do eminente Ministro Benjamin Zymler.
2.	Trata-se de tomada de contas especial instaurada pela Fundação Nacional de Saúde - Funasa, em razão da impugnação parcial de despesas relativas ao Convênio 927/1999 (SIAFI 383224) , que teve como objeto desenvolver ações de saúde em áreas indígenas nos territórios: Cana Brava Guajajara, Canela, Porquinhos, Geralda Toco Preto, Rodeador e Lagoa Comprida, por meio de equipe multidisciplinar, agentes indígenas de saúde, adequação de infraestrutura das unidades de saúde e poços artesianos, assim como assistência integral à saúde desses povos, conforme plano de trabalho (peça 1, p. 10) .
3.	Por meio do Acórdão 5996/2014-TCU-Primeira Câmara, este Tribunal decidiu:
"9.1. considerar o Sr. Raimundo Avelar Sampaio Peixoto (CPF 019.128.874-87) , o Sr. Manoel Mariano de Sousa (CPF 021.881.043-15) e o Município de Barra do Corda/MA (CNPJ 06.769.798/0001-17) revéis, de acordo com o § 3º, inciso IV, do art. 12, da Lei 8.443, de 16 de julho de 1992;
9.2. julgar irregulares as contas do Sr. Raimundo Avelar Sampaio Peixoto (CPF: 019.128.874-87) , nos termos dos arts. 1º, inciso I, e art. 16, inciso III, alíneas "b" e "c", da Lei 8.443, de 16 de julho de 1992, c/c os arts. 19, caput, e 23, inciso III, da mesma Lei, e com os arts. 1º, inciso I, e art. 209, incisos II, e art. 210 e 214, inciso III, do Regimento Interno/TCU, e condená-lo ao pagamento da quantia a seguir especificada, com a fixação do prazo de quinze dias, a contar da notificação, para comprovar, perante o Tribunal (art. 214, inciso III, alínea "a", do Regimento Interno/TCU) , o recolhimento da dívida aos cofres da Fundação Nacional de Saúde, atualizada monetariamente e acrescida dos juros de mora, calculados a partir das datas discriminadas até a do recolhimento, na forma prevista na legislação em vigor:
Quantificação do débito:
	VALOR ORIGINAL (R$) 
	DATA DA OCORRÊNCIA

	1.298,86
	28/2/2001

	18.313,49
	28/2/2001

9.3. aplicar ao Sr Raimundo Avelar Sampaio Peixoto (CPF: 019.128.874-87) a multa prevista nos arts. 19, caput, e art. 57 da Lei 8.443/1992 c/c o art. 267 do Regimento Interno, no valor de R$ 5.000,00 (cinco mil reais) , fixando-lhe o prazo de quinze dias, a contar da notificação, para comprovar, perante o Tribunal (artigo 214, inciso III, alínea "a", do Regimento Interno/TCU) , o recolhimento da dívida ao Tesouro Nacional, atualizadas monetariamente desde a data do presente Acórdão até a do efetivo recolhimento, se forem pagas após o vencimento, na forma da legislação em vigor;
9.4. julgar irregulares as contas do Sr. Manoel Mariano de Sousa (CPF: 021.881.043-15) , nos termos dos arts. 1º, inciso I, e art. 16, inciso III, alíneas "b"e "c", da Lei 8.443, de 16 de julho de 1992, c/c os arts. 19, caput, e 23, inciso III, da mesma Lei, e com os arts. 1º, inciso I, e art. 209, incisos II e III, e art. 210 e 214, inciso III, do Regimento Interno/TCU;
9.5. aplicar ao Sr. Manoel Mariano de Sousa (CPF: 021.881.043-15) , a multa prevista no inciso III do artigo 58 da citada Lei, c/c o art. 268, inciso III, do Regimento Interno/TCU, no valor de R$ 5.000,00 (cinco mil reais) , fixando-lhe o prazo de quinze dias, a contar da notificação, para que comprove, perante o Tribunal, nos termos do art. 214, inciso III, alínea "a", do Regimento Interno/TCU, o recolhimento da referida quantia aos cofres do Tesouro Nacional, atualizada monetariamente, desde a data do Acórdão até a do efetivo recolhimento, se for paga após o vencimento, na forma da legislação em vigor;
	9.6. com fundamento no art. 12, inciso IV, §§ 1º e 2º, da Lei nº 8.443/92, c/c/ o art. 202, inciso IV, §§2º e 3º, do Regimento Interno, fixar novo e improrrogável prazo de quinze dias para que o Município de Barra do Corda/MA (CNPJ: 06.769.798/0001-17) comprove, perante o Tribunal, o recolhimento das importâncias abaixo relacionadas, atualizadas monetariamente a partir das datas indicadas, aos cofres do Fundo Nacional de Saúde - FNS:
Quantificação do débito:
	VALOR ORIGINAL (R$) 
	DATA DA OCORRÊNCIA

	4.517,04
	31/8/2000

	10.000,00
10.991,50
	30/9/2000
31/10/2000

9.7. dar ciência ao Município de Barra do Corda/MA de que o recolhimento tempestivo do débito, atualizado monetariamente, sanará o processo e implicará o julgamento das contas pela regularidade com ressalva, nos termos do art. 12, §§ 1º e 2º, da Lei nº 8.443/92 c/c o art. 153, §§ 4º e 5º, do RI/TCU;
9.8. autorizar, desde logo, nos termos do art. 28, inciso II, da Lei 8.443/1992, a cobrança judicial das dívidas, caso não atendida as notificações;
9.9. remeter cópia dos presentes autos à Procuradoria da República no Estado do Maranhão, para ajuizamento das ações civis e penais que entender cabíveis, com fundamento no art. 129. Inciso III, da Constituição da República e no art. 16, § 3º, da Lei 8.443/1992 c/c o art. 209, § 7º, do Regimento Interno do TCU;
9.10. dar ciência a Fundação Nacional de Saúde da inexistência, injustificável, das respectivas evidências que fundamentam as irregularidades do seu processo de TCE 25100.008.388/2005-11, relativo à tomada de contas especial, instaurada para apuração da aplicação irregular dos recursos repassados mediante o Convênio 927/1999, conforme descrito no Oficio 2572/2012-TCU/SECEX-MA, de 21/9/21012, contrariando assim o disposto no inciso III, § 1º do art. 5º da Instrução Normativa - TCU 71, de 28 de novembro de 2012."
II
4.	A unidade técnica observou que, conforme a documentação comprobatória que consta da peça 79, o Sr. Manoel Mariano de Sousa recolheu o valor referente à multa que lhe fora aplicada pelo item 9.5 do Acórdão 5996/2014-TCU-Primeira Câmara. Assim, cabe dar quitação desse débito ao responsável, nos termos do art. 27 da Lei 8.443/92 c/c o art. 218 do RI/TCU.
5.	No que diz respeito ao item 9.6 da decisão, verifica-se que, transcorrido o prazo de quinze dias concedido por este Tribunal para que o Município de Barra do Corda/MA comprovasse o recolhimento do débito aos cofres do Fundo Nacional de Saúde - FNS, o ente municipal não promoveu o recolhimento do valor.
6.	Dessa forma, cabe acolher a proposta da unidade técnica para, com fundamento nos arts. 1º, inciso I, 16, inciso III, alíneas "b" e "c" da Lei 8.443/1992, julgar irregulares as contas do município de Barra do Corda/MA, condenando-o ao pagamento das quantias especificadas no citado subitem 9.6 do Acórdão 5996/2014-TCU-Primeira Câmara.
	Ante o exposto, em linha com os pareceres precedentes, VOTO por que seja adotada a deliberação que ora submeto a este Colegiado.
TCU, Sala das Sessões, em 22 de março de 2022.
AUGUSTO SHERMAN CAVALCANTI
Relator